臺灣高等法院臺中分院民事判決
111年度重上字第94號
上  訴  人  
即被上訴人  黃育文  
訴訟代理人  劉順寬律師
被  上訴人 
即  上訴人  謝勝郎  
            謝何貴嬌
共      同
訴訟代理人  江錫麒律師
            王炳人律師
            柯宏奇律師
上列當事人間請求給付工程盈餘款事件，兩造對於中華民國111
年3月7日臺灣苗栗地方法院110年度重訴字第49號第一審判決各
自提起上訴，本院於111年11月29日言詞辯論終結，判決如下： 
  
    主      文
原判決關於命謝勝郎、謝何貴嬌給付部分，及該部分假執行之宣
告暨訴訟費用之裁判均廢棄。
上開廢棄部分，黃育文在第一審之訴及假執行之聲請均駁回。
黃育文之上訴駁回。
第一、二審訴訟費用由黃育文負擔。
    事實及理由
一、上訴人即被上訴人黃育文主張：兩造於民國103年6月間口頭
    約定合夥經營購地建屋出售，再依出資比例分配利潤之事業
    ，由伊提供與大部分地主洽談購地事宜及整合週邊鄰地之勞
    務，及與被上訴人即上訴人謝勝郎、謝何貴嬌以現金出資購
    買苗栗縣○○鄉○○段000○000○000○000地號土地，再委由○○建
    設有限公司（下稱○○公司）於其上興建房屋8戶（下稱○○○建
    案）；及於105年7月間，以同上方式購買苗栗縣○○鄉○○○段0
    0000○00000○000○00000○00000○000地號土地，再委由○○公司
    在其上興建房屋12戶（下稱○○○建案，並與○○○建案合稱系爭
    建案）。兩造約定系爭建案銷售所得利潤以伊1/2、謝勝郎
    及謝何貴嬌1/2之比例分配。系爭建案均已銷售，兩造間合
    夥之目的事業已完成，並於110年5月15日結算完畢，謝勝郎
    、謝何貴嬌應給付伊○○○建案之利潤新臺幣（下同）6,509,3
    60元、○○○建案之利潤4,212,131元，合計10,721,491元。詎
    謝勝郎、謝何貴嬌僅給付伊○○○建案之利潤2,068,212元、○○
    ○建案之利潤710,112元，尚欠7,943,167元（計算式：10,72
    1,491元－2,068,212元－710,112元＝7,943,167元）。爰依民
    法第699條規定，求為命謝勝郎、謝何貴嬌給付伊7,943,167
    元本息之判決。
二、謝勝郎、謝何貴嬌則以：兩造原約定由黃育文出資1/2，伊
    等出資1/2，嗣黃育文多次向伊要求取回出資，或預先分配
    利潤，其實際出資額為26,517,726元，僅占兩造出資比例11
    .9％，其僅得就該實際出資比例分配盈餘。兩造約定之出資
    額不包括勞務出資，縱有包括勞務出資，黃育文僅有接洽部
    分住在北部的地主，其餘大多數勞務如系爭建案之監工、銷
    售等，均由伊等負擔。系爭建案銷售完畢不代表兩造間合夥
    關係即為消滅，後續尚需履行保固或瑕疵擔保等義務。系爭
    建案未經全體合夥人清算或結算，謝勝郎手寫之記帳資料未
    經過兩造共同簽名確認，且其內容與事實不符。伊等分別於
    106年7月4日給付黃育文9,948,611元、於109年6月10日給付
    黃育文7,444,984元、於109年12月28日給付黃育文8,000,00
    0元、於110年5月18日給付黃育文7,802,973元，共計33,196
    ,568元，該金額已逾黃育文實際出資金額及其所應分配之利
    潤額，黃育文無從再請求分配盈餘等語，資為抗辯。
三、原審為黃育文一部勝訴、一部敗訴之判決，即判命謝勝郎、
    謝何貴嬌應給付黃育文1,898,674元本息，並依兩造之聲請
    為准、免假執行之宣告；另駁回黃育文其餘之訴及假執行之
    聲請。黃育文就其敗訴部分提起上訴，其上訴聲明為：㈠原
    判決不利黃育文部分廢棄；㈡上開廢棄部分，謝勝郎、謝何
    貴嬌應再給付黃育文6,044,493元，及自起訴狀繕本送達翌
    日起至清償日止按年息5％計算之利息；㈢願供擔保，請准宣
    告假執行。謝勝郎、謝何貴嬌則答辯聲明：㈠上訴駁回；㈡如
    受不利判決，願供擔保，請准宣告免為假執行。謝勝郎、謝
    何貴嬌就其敗訴部分亦提起上訴，其上訴聲明為：㈠原判決
    不利謝勝郎、謝何貴嬌部分廢棄；㈡上開廢棄部分，黃育文
    於第一審之訴及假執行之聲請均駁回。黃育文答辯聲明：上
    訴駁回。
四、本院經爭點整理及協議簡化爭點之結果如下：（見本院卷第
    110至112頁、第309至310頁）
  ㈠兩造不爭執事項：
  ⒈兩造合夥經營購地建屋出售再依合夥比例分配利潤之事業，
    合夥事業有系爭建案（即「○○○建案」、「○○○建案」）及「
    ○○○建案」。
  ⒉兩造為經營「○○○建案」，於103年6月間購入坐落苗栗縣○○鄉
    ○○段000○000○000○000地號土地，再委由○○公司在上開土地
    興建房屋8戶，興建完成後已於110年3月間銷售完畢。
  ⒊兩造為經營「○○○建案」，於105年7月間購入坐落苗栗縣○○鄉
    ○○○段00000○00000○000○00000○00000○000地號土地，再委由
    ○○公司在上開土地興建房屋12戶，興建完成後已於110年3月
    間銷售完畢。
  ⒋兩造於系爭建案（即「○○○建案」、「○○○建案」）興建期間
    ，又合夥經營「○○○建案」，購入坐落苗栗縣○○鄉○○段000○0
    00○000地號土地，再委由○○公司在上開土地興建房屋4戶，
    興建完成後已於109年2月間銷售完畢。
  ⒌謝勝郎、謝何貴嬌基於本件合夥事業，分別於106年7月4日、
    109年6月10日、109年12月28日、110年5月18日交付黃育文9
    ,948,611元、7,444,984元、8,000,000元、7,802,973元，
    合計33,196,568元。
　㈡本件爭點：
  ⒈兩造間之合夥是否已經完成清算或結算？
  ⑴兩造間之合夥事業是否已經解散？
  ⑵若已解散，是否已經完成清算或結算？
  ⑶兩造就購地建屋之合夥事業是否有約定損益分配成數？該成
    數與出資比例是否相關？若有相關，兩造是否有約定勞務出
    資不計入出資內容？
  ⒉黃育文基於合夥事業可獲分配盈餘應為若干？謝勝郎、謝何
    貴嬌已交付33,196,568元，是否足夠？黃育文可否再為請求
    ？
五、得心證之理由：　
  ㈠兩造間之合夥關係並未解散，亦未完成清算程序：
  ⒈按合夥因左列事項之一而解散：三、合夥之目的事業已完成
    或不能完成者，民法第692條第3款定有明文。次按合夥解散
    ，應由合夥人全體或由其所選任之清算人負責清算，以清償
    債務，返還出資，如有剩餘，並按合夥人應受分配利益之成
    數分配剩餘財產，始消滅合夥關係，此觀之民法第694條、
    第697條至第699條之規定自明，清算乃屬消滅合夥（公同共
    有）關係之必要程序（最高法院96年度台上字第0000號判決
    意旨參照）。而合夥人於合夥清算前，不得請求合夥財產之
    分析，合夥解散後，必須經過清算程序，方能達返還出資或
    分配利益之最後目的，此就民法第682條，第694條以下有關
    條文，對照觀之自明，清算乃屬消滅合夥（公同共有）關係
    之必要程序（最高法院69年度台上字第0000號判決意旨參照
    ）。
　⒉兩造合夥經營購地建屋出售再依合夥比例分配利潤之事業，
    合夥事業有系爭建案（即「○○○建案」、「○○○建案」）及「
    ○○○建案」乙節，為兩造所不爭執（不爭執事項⒈參照），堪
    信兩造間就上開事業有合夥關係存在（下稱系爭合夥）。黃
    育文雖主張：兩造間合夥之目的事業即為購地建屋出售分潤
    ，現上開三建案均已銷售完竣，其目的事業已經完成，兩造
    間之合夥關係依民法第692條第3款規定為解散等語，然為謝
    勝郎、謝何貴嬌所否認，並以前詞置辯。查，兩造間合夥之
    目的事業非自始約定單純為「○○○建案」、「○○○建案」、「
    ○○○建案」之興建出售，反係於103年6月間約定後即陸續尋
    覓土地建屋，而陸續有上開三建案之興建，兩造並未約定合
    夥之存續期間，亦未約定特定合夥目的建案，只要有覓得合
    適土地，兩造即再行繼續投資，上開三建案後未再繼續覓地
    建屋出售，不過因為發生本件爭執。自難以上開三建案房屋
    均已銷售完竣，即認兩造間合夥目的事業已經完成，兩造間
    合夥關係已經解散。況系爭合夥事業涉及購地建屋出售，等
    同建商角色，對外交易對象包括地主、承包商、銷售仲介業
    者、代書代辦業者、買房消費者等，系爭合夥與該等人間之
    權利義務關係，均屬合夥目的事業範圍，尤其對買房之消費
    者所應負之瑕疵擔保責任，斷無可能因建案完銷而終結，是
    謝勝郎、謝何貴嬌關於系爭合夥目的事業尚未完成之抗辯，
    實屬有理，益徵黃育文上開主張不可採。則兩造間之合夥關
    係既未解散，自無因合夥解散而生清算之情。
　⒊黃育文雖又主張：兩造間已於110年5月15日完成清算，只是
    伊回去核算後又發現金額有誤等語，並提出謝勝郎製作之流
    水帳、利潤分配表、謝勝郎寄送予黃育文之公館郵局存證號
    碼00號存證信函為證（見原審卷一第17至25頁、第71至121
    頁、153至209頁、第275至285頁、第287至291頁、第297至2
    99頁），然據謝勝郎辯稱：伊製作之流水帳及利潤分配表只
    是簡單計算三個建案之房屋銷售明細，並未計入稅款及其他
    相關費用，並非兩造清算結果；存證信函係因當時黃育文寄
    發律師函要求提供「○○○建案」、「○○○建案」之利潤，伊才
    以存證信函回覆等語。佐以黃育文於本院自承：原審卷一第
    275至279頁電腦打字部分係伊試算的金額，原審卷一第281
    至285頁部分則是謝勝郎試算的結果，兩份雖然於110年5月1
    5日有核對過，但伊回去細算又發現謝勝郎計算的金額有誤
    等語（見本院卷第309頁）。可見兩造各自有提出合夥利潤
    分配之試算結果，但並未達成應以何份內容可採之結論，亦
    未確認最終清算金額。自難以黃育文所提出之上開資料，即
    認兩造間已就合夥關係為清算。且以下列利潤分配計算表、
    流水帳、成本計算表（見原審卷一第19、121、285、417頁
    ）所示：
　⑴謝勝郎於106年7月3日製作之○○○建案利潤分配表記載：
　　13,018,720÷2＝6,509,360（利潤）
　　土地14,448,923＋6,509,360＝20,958,283
 　 各出1/2土地款
  　黃育文20,958,283－6,009,672＝14,948,611－5,000,000○○大
    院用
　　何貴嬌20,958,283＋990,328＝21,948,611－5,000,000○○大院
    用（見原審卷一第19頁）
　⑵106年7月3日之流水帳記載：
　　黃育文土地14,448,923＋利潤6,509,360合計20,958,283
　　何貴嬌土地14,448,923＋利潤6,509,360合計20,958,283
　　黃育文及謝何貴嬌並於其上簽收（見原審卷一第285頁）
　⑶謝勝郎於106年7月3日製作之○○○建案成本記載：
　　支出明細
　　何貴嬌15,000,000
　　黃育文 8,000,000
　　○○   3,463,045
　　      26,463,045
　　106.7.3○○支出營建費1,556,300
　　2,646,305＋1,556,300＝28,019,345
　　28,019,345÷2＝14,009,672
　　何貴嬌15,000,000－14,009,672＝990,328多付
　　黃育文14,009,672－8,000,000＝6,009,672少付（其後已以○○
    ○建案利潤補足，即前述利潤分配表扣除之6,009,672元）（
    見原審卷一第121頁）。
　⑷謝勝郎製作之○○○建案利潤分配表記載：
　　四戶出售款46,810,000－土地停車建造費41,354,541＝5,455,
      459
　　5,455,459÷4＝1,363,864
　　黃育文106 12/1 入款4,081,120
    　　　106 12/22 入款2,000,000
　　      109 6/9 利潤1,363,864
　　                  7.444,984（見原審卷一第417頁）
　　可見其內容係就兩造合夥之「○○○建案」、「○○○建案」、「
    ○○○建案」，以出資額扣除營建費再以兩造各自出資比例計
    算獲利。但兩造間之合夥債務應有購買土地之費用、建屋之
    營造工程款、銷售稅、行政費用等，為兩造所不爭執（見本
    院卷第311頁），卻未見於上開計算中有所計入。加以前揭
    所列系爭合夥之對外交易對象包括地主、承包商、銷售仲介
    業者、代書代辦業者、買房消費者等，其等間所生債權債務
    如何，亦未臚列於上開計算中。顯見上開計算內容僅列系爭
    合夥之部分債務，並未包含系爭合夥之全部債務，與清算係
    將全部債權債務一併計算已屬有別。再以上開計算內容，係
    將建物出售款項扣除建造費用，顯然僅係粗略計算該建案之
    獲利，與各合夥人可依出資比例分配之利潤尚有不同，自不
    足作為兩造已行清算之證明。
　㈡黃育文請求分配賸餘合夥財產，為無理由：
　　按合夥財產，於清償合夥債務及返還各合夥人出資後，尚有
    賸餘者，按各合夥人應受分配利益之成數分配之，民法第69
    9條定有明文。是合夥人請求給付賸餘合夥財產，應以合夥
    財產業已清償合夥債務及返還各合夥人出資後尚有賸餘，始
    得為之。黃育文既未舉證證明兩造間之合夥關係已經解散，
    亦未證明兩造間就合夥關係業經清算，而有賸餘合夥財產可
    資分配，則其依上開規定請求謝勝郎、謝何貴嬌給付系爭合
    夥之賸餘財產分配款（黃育文稱為利潤），於法未合，自屬
    無據。
　㈢兩造間既未就合夥關係為清算，其等之約定損益分配成數、
    勞務出資有無計入出資內容、黃育文基於合夥事業可獲分配
    盈餘應為若干、謝勝郎及謝何貴嬌已交付33,196,568元是否
    足夠等情，即無須再行審究。
　㈣至於謝勝郎、謝何貴嬌基於兩造間之合夥關係，分別於106年
    7月4日、109年6月10日、109年12月28日、110年5月18日交
    付黃育文9,948,611元、7,444,984元、8,000,000元、7,802
    ,973元，合計33,196,568元等情，雖為兩造所不爭執（不爭
    執事項⒌參照），然在兩造間之合夥關係尚未解散及完成清
    算前，兩造非不得約定先行就已取得之利潤為分配，且謝勝
    郎亦不否認其係基於自行試算之內容，算出上開金額預先分
    配利潤給黃育文（見原審卷二第65頁），是謝勝郎、謝何貴
    嬌先給付上開款項予黃育文，應僅為合夥清算完成前先行分
    配利潤，不得據此回推兩造間已行清算。又證人○○○於本院
    證稱：伊有參與「○○○建案」從土地買賣到房屋蓋好銷售之
    過程，其他兩個建案伊就是參與成屋買賣的部分，作代書業
    務，簽訂買賣契約及辦理房屋過戶；都是謝勝郎、謝何貴嬌
    跟伊聯絡，沒有跟黃育文聯絡過，不清楚兩造三人間如何約
    定利益分配等語（見本院卷第276至277頁），對於兩造間之
    合夥約定、出資及利潤分配比例均不清楚，無法證明，自無
    足作為有利黃育文之證明。
六、綜上所述，黃育文依民法第669條規定，請求謝勝郎、謝何
    貴嬌給付7,943,167元，及自起訴狀繕本送達翌日起至清償
    日止按年息5％計算之利息，為無理由，不應准許。原審就上
    開其中1,898,674元本息為謝勝郎、謝何貴嬌敗訴之判決，
    尚有未洽，謝勝郎、謝何貴嬌上訴意旨指摘此部分原判決不
    當，求予廢棄改判，為有理由，應由本院予以廢棄，改判如
    主文第二項所示；其餘不應准許部分，原審為黃育文敗訴之
    諭知，並無不合，黃育文上訴意旨指摘原判決此部分不當，
    求予廢棄改判，並無理由，應駁回其上訴。
七、本件事證已臻明確，兩造其餘攻擊或防禦方法，經本院斟酌
    後，認為均不足以影響本判決之結果，爰不予逐一論列，附
    此敘明。
八、據上論結，本件黃育文上訴無理由，謝勝郎、謝何貴嬌上訴
    有理由，爰判決如主文。
中　　華　　民　　國　　111 　年　　12　　月　　20　　日
                  民事第五庭    審判長法　官  黃綵君
　　　　　　　　　　　　　　          法　官  吳崇道
　　　　　　　　　　　　　　　        法　官  楊珮瑛
正本係照原本作成。
如不服本判決，應於收受送達後20日內向本院提出上訴書狀，其
未表明上訴理由者，應於提出上訴後20日內向本院補提理由書狀
（均須按他造當事人之人數附繕本）。因疫情而遲誤不變期間，
得向法院聲請回復原狀。
上訴時應提出委任律師或具有律師資格之人之委任狀；委任有律
師資格者，另應附具律師資格證書及釋明委任人與受任人有民事
訴訟法第466條之1第1項但書或第2項所定關係之釋明文書影本。
如委任律師提起上訴者，應一併繳納上訴裁判費。

                                      書記官  金珍華
　　　　　　　　　　　　　　　　　　　
中　　華　　民　　國　　111 　年　　12　　月　　20　　日